臺灣高等法院民事判決　　　　　　　　　 96年度上字第352號
上　訴　人　甲○○
　　　　　　丙○○
上2人共 同
訴訟代理人　孔菊念律師
　　　　　　林添進律師
被　上訴人　乙○○
訴訟代理人　邱清銜律師
上列當事人間請求撤銷買賣行為等事件，上訴人對於民國96年2
月13日臺灣桃園地方法院95年度訴字第662號第一審判決提起上
訴，本院於96年8月28日言詞辯論終結，判決如下：
    主  文
上訴駁回。
原判決關於訴訟費用之裁判廢棄。
第一、二審訴訟費用均由上訴人負擔。
    事實及理由
一、本件被上訴人於主張：
(一)上訴人甲○○前於民國（下同）95年1月11日，駕駛車牌為
    452-RB號之大貨車，行經桃園縣八德市○○路621號門前時
    ，逆向不慎與被上訴人乙○○所駕駛車牌為335-AA號之機車
    發生碰撞（下稱本件交通事故），造成被上訴人受有嚴重之
    多重性創傷，經緊急送往台北榮民總醫院進行膝上截肢手術
    後，方才挽回性命。本件交通事故發生後，因上訴人甲○○
    未有積極善後舉動，被上訴人恐其無賠償之意，甚至意欲脫
    產，遂聲請假扣押獲准。詎經被上訴人向國稅局調閱甲○○
    之財產資料後，發現其竟在本件交通事故發生後2週內將其
    所有坐落桃園縣平鎮市○○段857號地號土地（下稱系爭土
    地）所有權應有部分二分之一以買賣之名義移轉登記與上訴
    人丙○○。上訴人甲○○顯欲脫產以損害被上訴人追償權利
    。
(二)本件上訴人丙○○固抗辯因甲○○向其借錢，故其乃向聯邦
    商業銀行股份有限公司（下稱聯邦銀行）貸款新台幣 (下同
    )1,600,00元後，再借予甲○○使用云云，惟其所辯不合常
    理蓋因：
  1.欠缺資金周轉而由「自己」向銀行借貸者，時有所聞，惟從
    未聽過為應別人借貸之請求，而轉向銀行貸款後，再出借他
    人；再者，在自己沒錢出借他人之情形下，竟願自己貸款而
    借錢給他人，無端使自己需對銀行負擔債務之行為並不合常
    理。
  2.上訴人2人原即共有系爭土地，故甲○○非無資力者，何需
    透過丙○○向銀行借錢？而且上訴人丙○○明知上訴人甲○
    ○有能力向銀行借錢，卻主張願自己貸款再轉借予甲○○，
    實無道理可言。
  3.丙○○所稱為借1,600,000元給甲○○使用，故向聯邦銀行
    貸款，卻在該貸款程序中不要求甲○○提供人保、物保，使
    上訴人甲○○完全置身事外，全由丙○○承擔銀行之貸款債
    務，亦令人無法理解。
  4.又查丙○○在借錢予甲○○時，不僅分為多次、不定期支付
    ，且所交付之款項數額竟有千元之零頭，此等迥異於尋常之
    借款情形，實在令人難以相信。
  5.丙○○向聯邦銀行貸款需給付利息給銀行，但卻未向上訴人
    甲○○要求付息，亦即丙○○不但要負擔債款之債務，且必
    須為借款給甲○○而支付利息，於己不僅無利且有損，此種
    借款情事孰人能信？
  6.另丙○○雖又表示與甲○○同住，但甲○○鮮少回來，且收
    入不一定云云，於此情形下，丙○○竟同意預先向銀行借貸
    1,600,000元，以準備隨時提供甲○○提領，實匪夷所思。
  7.縱丙○○主張向聯邦銀行借貸後，有借款給甲○○之情事云
    云，惟其僅提出匯出款項及現金提領之紀錄；縱使上述匯款
    單、提款單等文件有甲○○之筆跡，亦只能證明匯款、提款
    係由丙○○交甲○○所為，並未能證明確有借款給甲○○之
    事實。
(三)又丙○○雖主張甲○○曾提供系爭土地以供丙○○向銀行辦
    理貸款，惟：依據原法院向桃園縣平鎮地政事務所函詢系爭
    土地於94年間有無抵押權設定記載，業據該地政事務所函覆
    略以無任何抵押權設定紀錄等語；又根據上訴人訴訟代理人
    所提供之抵押貸款資料，其抵押權設定之抵押物，亦非系爭
    土地，顯見丙○○所言不實。丙○○先主張系爭土地由甲○
    ○提供向聯邦銀行貸款，嗣又主張甲○○係將土地出售予丙
    ○○等語，前後陳述不一，顯見不實。甲○○雖抗辯其向丙
    ○○借錢，但丙○○沒有那麼多現金，就說若系爭土地他要
    使用時，可以拿去用等語；惟丙○○前已表示係拿系爭土地
    貸款，並非如甲○○所謂要用就拿去用之說法，且丙○○早
    已將甲○○要借之100餘萬元均已貸入戶頭中，隨時可由甲
    ○○提領，怎又謂丙○○沒有錢？再者，甲○○表示當時雙
    方係約定「若丙○○要用的話，先拿去用，以買賣方式處理
    」云云，惟丙○○卻主張當初係約定用系爭土地去抵押貸款
    ，此與甲○○所說之買賣根本不同，上訴人2人之說法互相
    矛盾。
(四)再就借貸金錢之數額以觀，本件甲○○陳稱：借錢時沒有跟
    丙○○說確實要借多少錢云云；惟上訴人2人先後均稱甲○
    ○要借1,000,000元左右，且丙○○另稱貸款1,600,000元，
    其中500,000元是買車，其他則是甲○○向他所借等語，上
    訴人所言前後不一，難以令人置信。再者，丙○○所稱借1,
    500,000元給甲○○，即係系爭土地之買賣價金，而丙○○
    所指之價金為1,519,200元，無非係依土地公告現值乘以面
    積而得出。惟以公告現值出售土地之舉，根本不合常理。蓋
    一般人均知土地之售價在實際市價與公告地價上有巨大差額
    ，且以系爭土地坐落桃園縣中壢市○○路之大馬路旁，其差
    額更係巨大，以丙○○所稱甲○○為償還欠債故而出售土地
    之情形下，甲○○豈有可能願以公告地價之偏低價格出售其
    唯一之不動產而蒙受損失呢？
(五)綜上所述，本件上訴人2人間就系爭土地之買賣及物權讓與
    行為均係通謀虛偽表示，依民法第87條第1項規定「表意人
    與相對人通謀而為虛偽意思表示者，其意思表示無效。但不
    得以其無效對抗善意第三人。」，自屬無效，被上訴人自得
    請求如先位聲明所示。復按「債務人所為之有償行為，於行
    為時明知有損害於債權人之權利者，以受益人於受益時亦知
    其情事者為限，債權人得聲請法院撤銷之。民法第244條第2
    項亦有明文。甲○○以出售系爭土地之方式損害被上訴人向
    甲○○求償之權利，丙○○亦明知甲○○出售系爭土地係為
    脫產，以逃避追債，則被上訴人備位聲明自得依上開規定訴
    請撤銷其2人間之買賣及移轉所有權之法律行為，以維護權
    益等語。
(六)於原審起訴聲明：
  1.先位聲明：(1)確認甲○○、丙○○間於95年1月24日就坐落
    桃園縣平鎮市○○段857地號土地應有部分2分之1所為之買
    賣關係及物權讓與關係均不存在。(2)甲○○、丙○○於95
    年2月17日就前開土地以買賣為原因之所有權移轉登記應予
    塗銷。
  2.備位聲明：(1)甲○○、丙○○於95年1月24日就坐落桃園縣
    平鎮市○○段857地號土地所有權應有部分2分之1所為之買
    賣行為及移轉所有權行為均應予撤銷。(2)甲○○、丙○○於
    95年2月17日就前開土地以買賣為原因之所有權移轉登記應
    予塗銷。
(七)於本院答辯聲明：上訴駁回。
二、上訴人則以：
(一)關於上訴人間借貸契約是否真實存在部分：
  1.系爭土地原為上訴人2人所共有，於95年2月17日以買賣為原
    因，辦理移轉登記為丙○○所有，既然被上訴人行使撤銷訴
    權，則對上訴人之間就系爭土地所為買賣之行為，係屬真實
    ，已經自認。
  2.丙○○於94年6月20日邀其父母、公婆為連帶保證人向聯邦
    銀行借款1,600,000元，聯邦銀行於94年6月22日核准撥款
    1,600,000元至丙○○於聯邦銀行之存款帳戶。上開借款其
    中500,000元係丙○○為買貨車而於94年6月29日提領自用。
    其餘之1,000,000餘元乃甲○○為了還卡債欲向丙○○借款
    之用。惟因當時丙○○並沒有那麼多現金，故甲○○提供土
    地讓丙○○向聯邦銀行抵押貸款，再由甲○○向丙○○拿存
    摺、印章於94年7月1日自行提領298,000元，同日將該筆借
    款匯給訴外人吳有燕；另各於94年7月19日、94年9月23日、
    94年11月7日分別提領250,000元、210,000元及245,000元，
    甲○○合計向丙○○借款1,003,000元。
  3.上訴人2人間之借貸雖無約定利息，亦無約定何時清償，但
    甲○○稱系爭土地若丙○○要用，要將系爭土地賣給丙○○
    ，用以抵銷甲○○向丙○○之借貸，當時沒有談到若丙○○
    不要土地該如何清償債務之問題。上訴人2人間就系爭土地
    之買賣，其價金係以公告現值計算為1,519,200元，關於價
    金之給付，係由丙○○以對甲○○之上開1,003,000元借款
    債權，對甲○○主張抵銷，餘額則由丙○○分別於95年1月
    24日、95年2月10日匯款219,000元、300,000元與甲○○，
    甲○○並已作為平常生活開銷。故上訴人2人間，確實有買
    賣及抵銷之事實。
  4.丙○○向聯邦銀行貸款當時，甲○○的工作是開貨車，但工
    作不一定每次都有，且上訴人2人雖住在一起，但甲○○鮮
    少回來。又被上訴人主張丙○○向銀行貸款，再出借甲○○
    之行為無端使自己對銀行負債，不合人性等語；惟甲○○因
    信用不佳、父母復不信任，無法以其父母及雙親之土地向銀
    行借貸。因丙○○自己亦有貸款之需要，雙方亦有叔嫂之親
    戚關係，故由丙○○出面借款，本屬正常，未向甲○○收取
    利息，亦屬合情合理。況丙○○對於與甲○○共有之土地，
    早有併購之意，以其做為借款抵作借貸金額之一部，並由甲
    ○○自行提款，本亦無可厚非。
(二)關於撤銷訴權有無理由部分：
  1.按最高法院89年台上字第2491號判決謂：「債務人不能清償
    債務，而將其不動產賣給債權人中一人，以所得價金對於該
    債權人清償債務，需其對價低於該不動產之客觀價格，始能
    認為有損害於他債務人之權利；其對價是否相當，並應以買
    賣當時之價格為準。」，最高法院42年度台上字第323號判
    例亦謂：「債權人依民法第244條規定，撤銷債務人所為之
    有償或無償行為者，需具備下列之條件：1.為債務人所為之
    法律行為2.其法律行為有害於債權人3.其法律行為係以財產
    權為目的4.如為有償之法律行為，債務人於行為時，明知其
    行為有害於債權人，受益人於受益時，亦明知其事情。至於
    債務人之法律行為除有特別規定外，無論為債權行為或物權
    行為，均非所問。」。
  2.查本件甲○○雖將系爭土地賣給丙○○，但係以所得價金清
    償丙○○之債權，且買賣價格亦高於甲○○所欠丙○○債務
    ，依上開判決意旨，自難認為有損害於其他債權人之權利。
    故被上訴人主張系爭土地買賣行為有害於債權人之被上訴人
    ，顯有誤會，何況被上訴人未能證明受益人即丙○○於受益
    時，亦明知其情事等語，資為抗辯。
(三)於本院另補陳：被上訴人於原審起訴時，僅主張依民法第24
    4條第2項規定撤銷上訴人等間對系爭土地之買賣行為及物權
    讓與行為，與上訴人等間亦依該聲明提出攻擊防禦方法。詎
    知被上訴人竟於95年9月18日原審言詞辯論終結，法院裁定
    再開辯論，又再開一次庭後，竟依民法第87第1項主張上訴
    人等通謀虛偽意思表示，追加先位之訴請求確認上訴人等間
    買賣關係及物權讓與行為無效。其追加不符合民事訴訟法第
    255條第1項但書各款之規定，被上訴人所追加之訴當然不合
    法。原審依據此不合法追加之主張，判決上訴人敗訴，於法
    不合，應予廢棄。
(四)於原審答辯聲明：被上訴人之訴駁回。於本院上訴聲明：原
    判決不利上訴人部分廢棄；上廢棄部分，被上訴人在第一審
    之訴駁回。
三、原審判決：『確認被告甲○○、丙○○間於民國九十五年一
    月二十四日以被告甲○○為出賣人、被告丙○○為買受人就
    被告甲○○所有坐落桃園縣平鎮市○○段857地號土地所有
    權應有部分二分之一之買賣關係不存在。
    被告丙○○應將就前項所示不動產，經桃園縣平鎮地政事務
    所以九十五年平資字第二七四六０號收件，於民國九十五年
    二月十七日以買賣為原因所為之所有權移轉登記予以塗銷。
    原告其餘之訴駁回。』，上訴人就其敗訴部分不服提起上訴
    ，其餘部分則未據不服。
四、兩造不爭執之事實（見96年5月22日準備程序筆錄，本院卷
    第43頁）：
(一)甲○○於95年1月11日駕車，行經桃園縣八德市○○路621號
    門前時，逆向不慎與乙○○所騎機車發生碰撞，造成乙○○
    受有嚴重之多重性創傷，目前乙○○左上腿截肢。
(二)甲○○於95年1月24日以買賣為原因，將坐落桃園縣平鎮市
    ○○段857地號土地所有權應有部分二分之一讓與丙○○，
    經桃園縣平鎮地政事務所以95年平資字第27460號收件，並
    於95年2月17日將上開土地所有權移轉登記與丙○○。
    上開事實，為兩造所不爭執，並有土地登記謄本及桃園縣平
    鎮地政事務所95年12月26日平地登字第0950006666號函及檢
    送之登記申請書等文書附卷可按（見原審卷第9頁、第11頁
    至第125頁），堪信為真實。
五、本件依民事訴訟法第463條準用第270條之1第1項第3款規定
    協議簡化爭點，兩造同意簡化爭點如下（見本院同上筆錄
    ）：
(一)被上訴人於第一審最後言詞辯論終結前追加先位聲明依民法
    第87條第2項請求撤銷通謀虛偽意思表示，是否合法？
(二)系爭買賣行為是否為通謀虛偽意思表示？
(三)系爭土地買賣行為及物權讓與行為，是否符合民法第244條
    規定之要件？
六、關於被上訴人於第一審最後言詞辯論終結前追加先位聲明依
    民法第87條第2項請求撤銷通謀虛偽意思表示，是否合法部
    分：
(一)按民事訴訟法第255條第1項但書第2款規定：「訴狀送達後
    ，原告不得將原訴變更或追加他訴，但有下列各項情形之一
    者，不在此限：二、請求之基礎事實同一者。」，而所謂請
    求之基礎事實同一，係指「變更或追加之訴與原訴之主要爭
    點有其共同性，各請求利益之主張在社會生活上可認為同一
    或關連，而就原請求之訴訟及證據資料，於審理繼續進行在
    相當程度範圍內具有同一性或一體性，得期待於後請求之審
    理予以利用，俾先後再請求在同一程序得加以解決，避免重
    複審理，進而為同一解決紛爭者，即屬之。」（最高法院90
    年台抗字第2號判決意旨參照）。
(二)經查被上訴人於原審95年11月15日所提出之辯論意旨狀中，
    已陳明並非另提出所謂新事實證據，無論就被上訴人主張之
    撤銷有償行為或通謀虛偽意思表示二者間，均為主要爭執所
    在，且二者在請求利益之主張上均是為求將系爭之土地回復
    到甲○○名下，而訴訟之相關證據資料在未有變更或增加之
    下，顯然得期待在後主張之通謀虛偽意思表示爭執上予以利
    用，使兩請求在同一程序一次加以解決，避免重複審理，且
    顯然無妨於上訴人之攻防行為，而符合民事訴訟法第255條
    第1項但書第7款之事由，故被上訴人之前後二請求主張，既
    有如上之關連性且證據資料上又得互用，是自屬請求之基礎
    事實同一情形，其訴訟之追加自屬合法。
七、關於系爭買賣行為是否為通謀虛偽意思表示部分：
(一)被上訴人主張上訴人間就系爭不動產所為買賣之債權及物權
    行為係通謀虛偽意思表示，該法律行為無效乙節，雖為上訴
    人所否認，經查上訴人主張上訴人丙○○為購車及上訴人甲
    ○○向其借貸金錢，但上訴人丙○○沒有那麼多現金，乃由
    上訴人丙○○向聯邦銀行借貸1,600,000元，並將其中1,003
    ,000 元貸與上訴人甲○○，上訴人甲○○曾分別在94年7月
    1日、7月19日、9月23日、11月7日各自上訴人丙○○設於聯
    邦銀行之帳戶取款298,000元、250,000元、210,000元、245
    ,000元云云，惟經原審院詢問上訴人甲○○借貸之用途時，
    上訴人丙○○陳稱略以上訴人甲○○表示他要還卡債20萬元
    云云，上訴人甲○○則陳稱略以：我只跟他（指上訴人丙○
    ○）說要還卡債，沒有跟他說卡債有多少云云，其2人陳述
    已有矛盾，且若上訴人甲○○確係為清償卡債而向上訴人丙
    ○○借貸，則其向上訴人丙○○借得金錢後自應先清償卡債
    ，何以上開第一筆款項係匯給訴外人吳有蒸（見原審卷第36
    頁背面）？又依上訴人主張甲○○提領款項之情形，則上訴
    人甲○○並非一次需求1,000,000元之資金，且其第2次取款
    與第3次取款間及第3次取款與第4次取款間之取款時間，各
    差距約2個月至1個半月之久，而以上訴人丙○○自陳經營公
    司，且其於95年1月24日及2月10日即得各以貨款收入分別支
    付上訴人甲○○219,000元、300,000元，則其何需先借貸該
    1,000,000元供上訴人甲○○隨時取用？且上訴人丙○○為
    上訴人甲○○向銀行借款1,600,000元，但卻在交付金錢給
    甲○○時，依上訴人丙○○上開主張不僅分為多次、不定期
    支付，且所交付之款項數額竟有仟元之零頭，此等迥異於尋
    常之借款情形，亦顯悖於常情。
(二)次查上訴人均陳稱上訴人丙○○貸與上訴人甲○○上開金錢
    並未約定應給付利息，亦未約定何時清償（見原審卷第66、
    68、69頁），惟上訴人丙○○向聯邦銀行貸款時，約定應自
    94年6月22日起至95年6月22日止按週年利率2.1﹪計息、自9
    5年6月22日起至96年6月22日止，按聯邦銀行公告之均利型
    指數利率加碼週年利率1﹪浮動計息（借貸時為週年利率2.5
    ﹪）、自96年6月22日起，按聯邦銀行均利型指數利率加碼
    週年利率1.6﹪浮動計息，貸款期間利率隨聯邦銀行均利型
    指數利率機動調整（見原審卷第34頁）。則上訴人丙○○係
    支付利息向聯邦銀行貸款而無償貸與上訴人甲○○，顯違反
    常理。
(三)上訴人甲○○復陳稱因自己借不到錢，父母不相信自己，才
    未以自己名義貸款，且系爭土地係持分地，面積小，不完整
    ，貸不到錢（見原審卷第70頁、第71頁），上訴人丙○○則
    稱上訴人甲○○是開貨車，工作收入不一定，他借錢是要還
    卡債20餘萬元等語（見原審卷第68頁），是若上訴人所言屬
    實，則上訴人丙○○應知悉上訴人甲○○經濟狀況不佳且其
    父母對其亦不信任，則上訴人丙○○何以願意貸與上百萬元
    ？上訴人丙○○固陳稱以：上訴人甲○○於貸款時表示如果
    我需用系爭土地，就將系爭土地賣給我等語。惟上訴人甲○
    ○既係積欠20餘萬元之卡債未還，則其所有系爭土地之所有
    權應有部分即可能隨時遭強制執行，如此一來，上訴人丙○
    ○何能確保其將來能取得上開土地所有權應有部分？且上訴
    人丙○○亦稱貸款時有打算要蓋房子等語（見原審卷第68頁
    ），則其何以不要求上訴人甲○○先移轉所有權以取得上訴
    人甲○○所有系爭土地之應有部分，確保將來能在系爭土地
    上興建房屋？況上訴人丙○○在明知上訴人甲○○經濟狀況
    不佳且其父母亦對其不信任，而向自己借錢，且自己又必須
    向銀行借貸後轉貸情況下，竟既不要求上訴人甲○○以其所
    有系爭土地之所有權應有部分為自己設定抵押權為擔保，亦
    未要求其提供其他擔保，而仍以自己名義向銀行貸款，並將
    其中上百萬元之金錢無息轉貸與上訴人甲○○，此等作為亦
    顯與常理有違。
(四)再者上訴人丙○○係以上訴人甲○○之父母王年勳及王吳玉
    招所有之土地設定抵押為擔保向聯邦銀行貸款，上訴人2人
    為叔嫂關係，若上訴人甲○○確係因前項所述情事，而轉向
    上訴人丙○○借貸，則以上訴人甲○○所需借貸金額達上百
    萬元，上訴人丙○○豈有不詢問源由即同意向銀行借錢轉貸
    之理，而上訴人甲○○亦應無不將上情告知之理。惟上訴人
    丙○○於原審訊問「上訴人甲○○自己有地，為何將地交給
    你去貸款」時，竟答稱：「我不清楚。」，於原審再訊問「
    上訴人甲○○要借錢，為何不請他父母將地抵押借錢，反而
    來找你」？亦僅陳稱：那時候就是這樣子等語 (見原審卷第
    66頁)，均未能陳明上訴人甲○○係上開情事致無法以自己
    名義貸款之事實，亦與常理不合。
(五)上訴人丙○○雖就其主張其貸與上訴人甲○○金錢，僅提出
    匯款單及取款條為證；惟除其中289,000元係以上訴人甲○
    ○名義匯出外，其餘各筆金錢均僅有取款紀錄，亦即縱認上
    開匯款單及提款條確係上訴人甲○○書寫，至多僅能證明提
    款係由上訴人丙○○將印鑑、存摺交由上訴人甲○○前往提
    領，尚不能證明提領後確貸與上訴人甲○○之事實。況原審
    詢問上訴人甲○○：「被告間匯款之金額與系爭土地買賣之
    金額不合，請被告提出說明。」，上訴人甲○○則稱：「借
    錢時沒有跟他（指丙○○）說確實要借多少，該金額是我去
    領的，我是要去還欠我朋友的錢，該筆款項轉到何帳戶，我
    忘記了」 (見原審卷第72頁)；惟查上訴人2人先前均稱上訴
    人甲○○要借1,000,000元左右，且上訴人丙○○另稱借1,6
    00,000元，其中500,000元是買車，其他則是上訴人甲○○
    要向伊借錢等語，上訴人甲○○則稱其中500,000元是平常
    開銷花掉了等語 (見原審卷第65至67頁、第69頁)，顯然互
    相矛盾，自難採信。
(六)上訴人丙○○陳稱係其本人向聯邦銀行申請貸款（見原審卷
    第68頁），則該貸款係以訴外人王年勳、王吳玉招所有之房
    地設定抵押為擔保，上訴人丙○○應知之甚詳。惟上訴人丙
    ○○卻於原審審理時陳稱其係拿系爭土地向銀行借款云云（
    見本院卷第65頁），是上開向聯邦銀行所借1,600,000元，
    是否確係上訴人丙○○向聯邦銀行貸款後轉貸與上訴人甲○
    ○，亦非無疑。
(七)又上訴人等2人於本院96年6月28日之準備程序所陳 (見本院
    卷第60、61頁)，相互間之陳述亦有如下之矛盾：
  1.上訴人甲○○、丙○○均異口同稱當初係因甲○○為還債，
    故向丙○○借款1,000,000元，但就甲○○1,000,000元之支
    用流向卻迄今仍交待不清。甲○○一開始說是還卡債，後來
    又說有部份是還私人債務，更有甚者，如今竟自稱在沒錢還
    債而向丙○○借錢下，尚還借用家中兄長之園藝社名義花費
    其中之245,000元買貨車云云，渠等前後供詞顯然矛盾。
  2.甲○○聲稱向丙○○借錢之目的為還債，金額約1,000,000
    元，但94年6月貸款下來後，錢在帳戶中甲○○卻未有積極
    還債之舉動，依甲○○、丙○○所言係任由甲○○提款，但
    前後係分為四次領出，且自94年7月初至同年11月初，時間
    長達4個月，顯與其所陳當初係急著借錢還債等情不符。
(八)上訴人丙○○偕證人即承辦代書孫淑娟於本院準備程序到庭
    表示：「‧‧丙○○問我他先生的弟弟甲○○欠他們錢，土
    地如何過戶，‧‧並沒有訂約，我有問丙○○與甲○○要不
    要訂買賣契約，他們都說不要直接過戶就好了，我沒有問他
    們欠多少錢，買賣價金如何算之細節。如何算細節，丙○○
    會將公告現值不足的金額補給甲○○，‧‧‧」等語 (見本
    院卷第72頁背面)，足證上訴人2人間確無買賣關係存在，縱
    證人孫淑娟關於兩造間有借貸關係之證詞實在，亦係其聽上
    訴人丙○○所說，係屬傳聞證據，自難據此為上訴人2人間
    有借貸關係認定之依據。
(九)綜上，上訴人主張上訴人甲○○於94年6月初向上訴人丙○
    ○借貸1,003,000元乙節，不能採信。上訴人2人間既無借貸
    之事實，則上訴人主張上訴人甲○○於借貸時表示若上訴人
    丙○○需用土地時就將系爭土地出賣與上訴人丙○○乙節，
    亦不能採信。上訴人2人間係屬通謀虛偽意思表示，應堪認
    定。
(十)按表意人與相對人通謀而為虛偽意思表示者，其意思表示無
    效，民法第87條第1項前段定有明文。又所有人對於妨害其
    所有權者，得請求除去之；民法第767條中段定有明文。上
    訴人間於95年1月24日訂立之買賣契約為通謀虛偽之意思表
    示，已如前述，依民法第87條第1項前段規定，該買賣契約
    及所有權移轉之物權契約均屬無效；從而被上訴人請求確認
    上訴人間於95年1月24日就系爭不動產所為之買賣關係不存
    在，及請求上訴人丙○○應將系爭不動產以買賣為登記原因
    所為之所有權移轉登記予以塗銷，應屬有據。
八、如上所述，上訴人間於95年1月24日訂立之買賣契約為通謀
    虛偽之意思表示，依民法第87條第1項前段規定，該買賣契
    約及所有權移轉之物權契約均屬無效；從而被上訴人先位之
    訴請求確認上訴人間於95年1月24日就系爭不動產所為之買
    賣關係不存在，及請求上訴人丙○○應將系爭不動產以買賣
    為登記原因所為之所有權移轉登記予以塗銷，為有理由。則
    備位之訴關於系爭土地買賣行為及物權讓與行為，是否符合
    民法第244條第2項規定之要件部分，即毋庸再予審酌。
九、綜上所述，被上訴人請求確認上訴人間於95年1月24日就系
    爭不動產所為之買賣關係不存在，及上訴人丙○○應將系爭
    不動產，於95年2月17日以買賣為原因所為之所有權移轉登
    記予以塗銷，為有理由，應准許之。原審就被上訴人上開請
    求有理由部分，為上訴人敗訴判決，並無不合；上訴論旨指
    摘原判決此部份不當，求予廢棄改判，為無理由。又原審關
    於訴訟費用之裁判，本件上訴人係屬共同被告，其既受敗訴
    判決，依民事訴訟法第85條第1項前段規定，應由原審共同
    被告即上訴人平均分擔訴訟費用，原審誤依同法第85條第2
    項規定，諭知由上訴人連帶負擔，自應由本院將該部分予以
    廢棄，改判如主文第3項所示。
十、本件事證已臻明確，兩造其餘攻擊防禦方法，核與判決結果
    不生影響，爰不一一論述，併此敘明。
十一據上論結，本件上訴為無理由，依民事訴訟法第449條第1項
    、第78條、第85條第1項前段，判決如主文。
中　　華　　民　　國　　96　　年　　9　　月　　11　　日
　　　　　　　　  　民事第五庭
                        審判長法　官  魏麗娟
　　　　　　　　　　　        法　官  陳博享
　　　　　　　　　　　        法　官  蔡芳齡
正本係照原本作成。
如不服本判決，應於收受送達後20日內向本院提出上訴書狀，其
未表明上訴理由者，應於提出上訴後20日內向本院補提理由書狀
（均須按他造當事人之人數附繕本）上訴時應提出委任律師或具
有律師資格之人之委任狀；委任有律師資格者，另應附具律師資
格證書及釋明委任人與受任人有民事訴訟法第466條之1第1項但
書或第2項（詳附註）所定關係之釋明文書影本。
中　　華　　民　　國　　96　　年　　9 　　月　　12　　日
　　　　　　　　　　　　　　　書記官  鄭麗兒
附註：
民事訴訟法第466條之1（第1項、第2項）：
對於第二審判決上訴，上訴人應委任律師為訴訟代理人。但上訴
人或其他法定代理人具有律師資格者，不在此限。
上訴人之配偶、三親等內之血親、二親等內之姻親，或上訴人為
法人、中央或地方機關時，其所屬專任人員具有律師資格並經法
院認為適當者，亦得為第三審訴訟代理人。
